臺灣高等法院刑事判決　　　　　　　　96年度上訴字第1903號
上　訴　人　臺灣板橋地方法院檢察署檢察官
上　訴　人
即　被　告　乙○○
選任辯護人　王勝彥律師
上列上訴人因被告偽造文書案件，不服臺灣板橋地方法院九十五
年度訴字第一０一六號，中華民國九十六年三月二十三日第一審
判決（起訴案號：臺灣板橋地方法院檢察署九十四年度偵字第一
四八三二號），提起上訴，本院判決如下：
    主  文
原判決撤銷。
乙○○行使偽造私文書，足以生損害於公眾及他人，處有期徒刑
月，如易科罰金，以銀元佰元折算壹日，減為有期徒刑壹月
又拾伍日，如易科罰金，以銀元佰元折算壹日。「股東同意書
」上偽造之「甲○○」簽名壹枚沒收之。
    事  實
一、乙○○係設於臺北縣新莊市○○○路一二三號一樓「翌良企
    業有限公司」（以下簡稱「翌良公司」）之實際負責人，甲
    ○○則為翌良公司之董事兼股東，並將其擔任股東之印章留
    存於翌良公司。乙○○明知甲○○於民國九十一年六月十日
    並未出席翌良公司股東會議，亦未同意或授權其代為簽名或
    蓋章，竟基於行使偽造私文書、使公務員登載不實之犯意，
    於九十一年六月十日某時許，在不詳地點，在記載翌良公司
    全體股東同意股東盧秋香（即乙○○之妻）出資轉讓予乙○
    ○並退出股東，及修改翌良公司章程之「股東同意書」上「
    全體股東簽章如次」欄中偽造「甲○○」之簽名，並在該簽
    名下方盜蓋上開「甲○○」之印章，而偽造該股東同意書。
    再將上開「甲○○」之印章、股東同意書及上開於九十一年
    六月十日第八次修改之翌良公司章程交給不知情之成年會計
    人員王素華，由王素華於不詳時、地，在上開章程上「翌良
    企業有限公司全體股東簽章如次」欄中蓋用上開「甲○○」
    之印章，並於九十一年六月十一日，在不詳地點，在「翌良
    企業有限公司變更登記申請書」上「董事」欄下蓋用上開「
    甲○○」之印章，並於製作完成後持上開不實之文件連同相
    關資料向經濟部中部辦公室申請公司變更登記而行使，使不
    知情之經濟部中部辦公室承辦公務員於九十一年六月十三日
    將翌良公司股東盧秋香出資轉讓乙○○，並退出股東及翌良
    公司章程於九十一年六月十日第八次修改等不實事項登載於
    職務所掌之公司變更登記簿上，足以生損害於甲○○及經濟
    部中部辦公室對於公司股東登記管理之正確性。嗣經甲○○
    上網查詢翌良公司基本資料，發覺翌良公司曾於九十一年六
    月十三日申辦登記異動，而向經濟部中部辦公室申請抄錄資
    料，始悉上情。
二、案經甲○○訴請臺灣板橋地方法院檢察署檢察官偵查起訴。
    理  由
壹、證據能力部分：
    告訴人甲○○所提出其與上訴人即被告乙○○間之對話錄音
    帶，對被告而言，其本身於該對話錄音中所為之陳述，係被
    告本人於審判外之陳述，並無傳聞證據之證據能力問題，而
    告訴人甲○○於該對話錄音中所為之陳述，雖係被告以外之
    人於審判外之言詞陳述，然依刑事訴訟法第一百五十九條第
    一項規定所禁止作為證據者，僅係禁止作為認定犯罪事實及
    法律效果之實質證據，至於作為證明其他證據證明力之彈劾
    證據，屬自由證明範圍，要非為法所禁止，是告訴人甲○○
    於前開對話錄音中所為之陳述，仍得作為其於法院審理時所
    為證詞之彈劾證據，用以判斷其與被告所為之陳述，何者較
    為可採，自不受刑事訴訟法第一百五十九條第一項之限制。
    又按錄音、錄影、電磁紀錄或其他相類之證物可為證據者，
    審判長應以適當之設備，顯示聲音、影像、符號或資料，使
    當事人、代理人、辯護人或輔佐人辨認或告以要旨，刑事訴
    訟法第一百六十五條之一第二項亦定有明文。上開對談錄音
    經原審徵得檢察官、被告、辯護人同意後，於九十五年十一
    月三日準備程序中進行勘驗結果，並製為勘驗筆錄，是該勘
    驗筆錄自可做為前開彈劾證據。
貳、實體部分：
一、訊據被告固坦承告訴人甲○○於九十一年六月十日未參加股
    東會議，且伊有於上開時地在前揭股東同意書上簽寫「甲○
    ○」之姓名，並蓋「甲○○」印文，及將章程、甲○○印章
    交予會計人員王素華，由王素華在九十一年六月十日修改之
    章程上蓋用「甲○○」印文，並填載公司變更登記申請書後
    ，持向經濟部中部辦公室辦理翌良公司變更登記等事實，惟
    矢口否認有何行使偽造私文書、使公務員登載不實之犯行，
    辯稱：有將翌良公司於九十一年六月十日召開股東會之事通
    知告訴人甲○○，是告訴人甲○○不來，但股東會仍要召開
    ，不可能因為告訴人不來而公司不能運作，告訴人甲○○既
    然將印章放在公司，就有默示同意的意思表示，上開變更內
    容是將伊配偶盧秋香的出資額移轉給伊，沒有任何人受到損
    害，所以沒有實質的違法性，又伊所聲明遺失之甲○○印章
    是指甲○○領薪水用的私章，不是股東章云云。經查：
  (一)被告係翌良公司之實際負責人，告訴人甲○○則為該公司股
    東，而告訴人甲○○於九十一年六月十日並未參加翌良公司
    股東會，且前揭股東同意書上「甲○○」之簽名係被告所簽
    ，而其上之「甲○○」印文則係被告以甲○○留存在公司之
    股東章自行蓋用，嗣並將該股東同意書及記載已於九十一年
    六月十日修改之翌良公司章程、甲○○留存在公司之股東章
    交予會計人員王素華，由不知情之王素華在上開章程上蓋用
    甲○○印文，並填載翌良公司變更登記申請書後，持向經濟
    部中部辦公室辦理翌良公司變更登記等事實，業據被告於原
    審及本院審理時坦承不諱（見原審卷第二三至二五、九五頁
    ，本院卷第五二至五五頁），核與告訴人甲○○於原審證述
    情節相符，並有翌良公司基本資料查詢、翌良公司股東名冊
    影本、經濟部九十三年十一月二十二日經授中字第０九三三
    三八八二一五０號函、前揭股東同意書影本、翌良公司章程
    、翌良公司變更登記申請書及經濟部中部辦公室之公司變更
    登記簿等件附卷可稽（見發查字第五四一四號卷第八、十、
    二四至二七頁反面，他字第三三二五號卷第九十至九四頁）
    。是被告此部分自白核與事實相符，應堪採信。
  (二)被告雖辯稱告訴人甲○○將上開印章留存在公司內，即有概
    括授權，故可代告訴人甲○○簽名並用印云云。然告訴人甲
    ○○原自八十五年五月二十日起即任職於翌良公司，擔任模
    具設計，惟於九十一年四月一日即因與被告間發生爭執而離
    職，已據證人甲○○於警詢、偵查及原審證述明確（見他字
    第三三二五號卷第一一、五八頁，原審卷第九五、九六頁）
    ，且為被告所不否認（見他字第三三二五號卷第五頁，原審
    卷第二四、二五頁），並有告訴人甲○○之勞工保險卡影本
    一件在卷可稽（見發查字第五四一四號卷第一一頁）。再告
    訴人甲○○於九十一年四月二十九日書具聲明書向被告表示
    欲取回其留存在公司之股東登記章，並要求公司有何異動須
    經其本人簽名同意，故其於九十一年四月一日後即已無概括
    授權一節，亦據告訴人甲○○於原審審理時陳明在卷（見原
    審卷第九五頁），並有該聲明書一紙在卷足考（見他字第三
    三二五號卷第三二頁，發查字第五四一四號卷第二三頁）。
    足證被告於九十一年四月二十九日即已明知告訴人甲○○要
    求取回股東登記章，並對告訴人甲○○自九十一年四月一日
    起不再概括授權翌良公司使用其股東登記章亦知之甚明。又
    依告訴人甲○○與被告於九十一年四月一日在翌良公司之對
    話內容：「被告：你來做什麼？出去。你給我出去，辦公室
    這裡是你的？；告訴人：我拿我的東西。；被告：你拿什麼
    東西？；告訴人：我的登記印章啊。；被告：登記印章，這
    裡沒有啦。；告訴人：什麼沒有？；被告：登記印章這裡沒
    有，如果要，去找會計師」等語（見原審勘驗筆錄，附於原
    審卷第七八頁），益徵告訴人甲○○於原審審理時證稱伊要
    向翌良公司取回其股東登記章不果，以致書立上開聲明書向
    被告表明中止概括授權等情，應屬非虛。據上，告訴人甲○
    ○既自九十一年四月一日起已中止翌良公司對其所有股東公
    司章之概括授權，則被告於九十一年六月十日猶在前揭股東
    同意書上簽署「甲○○」姓名，再蓋用上開「甲○○」印文
    ，並指示會計人員王素華在前揭翌良公司章程、變更登記申
    請書中蓋用上開「甲○○」印文，自屬未經告訴人甲○○同
    意或授權自明。是被告前開所辯，顯係事後卸責之詞，自無
    可採。
  (三)按公司法有關之登記，係採準則主義，公司登記以形式（書
    面）審查為原則，亦即主管機關對於公司登記之申請，僅須
    就其所提出申請之登記事項審核其所附申請書件是否符合公
    司法有關規定即可，因此主管機關受理公司有關董事、監察
    人變更章程之申請，依規定僅就公司所附書件為形式審查即
    可。被告偽造甲○○之簽名於前揭股東同意書，並盜用告訴
    人印章於前揭股東同意書、公司章程及變更登記申請書之私
    文書上，持向主管機關申請變更登記而行使之，並使公務員
    登載不實，自足生損害於主管機關對公司法人之管理正確性
    及告訴人甲○○。被告辯稱前開變更登記是將伊配偶盧秋香
    之出資轉讓予伊，對於告訴人甲○○並未造成損害云云，亦
    無可採。
  (四)本件事證明確，被告犯行堪以認定，自應依法論科。
二、被告行為後，刑法部分修正條文於九十五年七月一日起生效
    施行（下稱現行刑法）；復參酌最高法院九十五年五月二十
    三日第八次刑事庭會議決議意旨，現行刑法第二條第一項之
    規定，係規範行為後法律變更所生新舊法律比較適用之準據
    法，於現行刑法施行後，應適用現行刑法第二條第一項之規
    定，為「從舊從輕」之比較。茲就本案新、舊法比較適用之
    結果分敘如下：
  (一)關於罰金刑，刑法分則編各罪所定罰金刑之貨幣單位原為銀
    元，修正前刑法第三十三條第五款規定：「罰金：一元（銀
    元）以上。」，而依罰金罰鍰提高標準條例規定，就七十二
    年六月二十六日前修正之刑法部分條文罰金數額提高二至十
    倍，其後修正者則不提高倍數，並依現行法規所定貨幣單位
    折算新臺幣條例規定，以銀元一元折算新臺幣三元。修正後
    刑法第三十三條第五款規定：「罰金：新臺幣一千元以上，
    以百元計算之。」，刑法第三十三條第五款所定罰金貨幣單
    位經修正為新臺幣後，刑法分則各罪所定罰金刑之貨幣單位
    亦應配合修正為新臺幣，為使刑法分則編各罪所定罰金之最
    高數額與刑法修正前趨於一致，乃增訂刑法施行法第一條之
    一：「中華民國九十四年一月七日刑法修正施行後，刑法分
    則編所定罰金之貨幣單位為新臺幣。九十四年一月七日刑法
    修正時，刑法分則編未修正之條文定有罰金者，自九十四年
    一月七日刑法修正施行後，就其所定數額提高為三十倍。但
    七十二年六月二十六日至九十四年一月七日新增或修正之條
    文，就其所定數額提高為三倍。」。從而，刑法分則編各罪
    所定罰金刑之最高數額，於上開規定修正後並無不同，惟修
    正後刑法第三十三條第五款所定罰金刑最低數額，較之修正
    前提高，自以修正前刑法第三十三條第五款規定有利於被告
    。
  (二)再被告行為時之刑法第四十一條第一項前段規定：「犯最重
    本刑為五年以下有期徒刑以下之刑之罪，而受六個月以下有
    期徒刑或拘役之宣告，因身體、教育、職業、家庭之關係或
    其他正當事由，執行顯有困難者，得以一元以上三元以下折
    算一日，易科罰金。」依斯時有效施行之罰金罰鍰提高標準
    條例第二條前段規定（業於九十五年五月十七日經總統以華
    總一義字第０九五０００六九七九一號令修正公布刪除，並
    自九十五年七月一日起生效），依刑法第四十一條易科罰金
    者，就其原定數額提高為一百倍折算一日，則被告行為時之
    刑法及罰金罰鍰提高標準條例關於易科罰金折算標準之規定
    ，係以銀元三百元折算一日，經折算為新臺幣後，應以新臺
    幣九百元折算一日。而現行刑法第四十一條第一項前段規定
    ：「犯最重本刑為五年以下有期徒刑以下之刑之罪，而受六
    個月以下有期徒刑或拘役之宣告者，得以新臺幣一千元、二
    千元或三千元折算一日，易科罰金。」比較修正前、後關於
    易科罰金折算標準之規定，以修正前刑法第四十一條第一項
    前段及修正前罰金罰鍰提高標準條例第二條前段規定，較有
    利於被告。
  (三)又修正後之刑法第五十五條規定，業已廢除牽連犯之規定。
    故一罪而其方法或結果之行為犯他罪名者，依修正前刑法第
    五十五條後段規定，認屬牽連犯，應從一重處斷；但依修正
    後刑法第五十五條規定，則已無牽連犯可資適用，即應將各
    該犯行以數罪併合處罰。是以適用修正前關於牽連犯之規定
    ，對被告自係較為有利。
  (四)綜上，經整體比較全部罪刑之結果，以九十五年七月一日生
    效施行前之刑法規定，較有利於被告，是依現行刑法第二條
    第一項前段規定，自應適用被告行為時之法律即修正前之刑
    法規定。
三、按被告偽造告訴人甲○○簽名於前揭股東同意書，以偽造股
    東同意翌良公司於九十一年六月十日修改章程及股東盧秋香
    出資轉讓予被告之私文書，且盜用告訴人甲○○印章蓋於前
    揭股東同意書，並利用不知情之成年會計人員王素華蓋用上
    開甲○○印章於前揭公司章程、變更登記申請書上後，再持
    以向經濟部中部辦公室申請辦理翌良公司變更登記而行使，
    並使公務員登載此不實事項於職務上所掌之公文書，自足生
    損害於甲○○及經濟部中部辦公室對於公司股東登記管理之
    正確性。核被告所為，係犯刑法第二百十六條、第二百十條
    之行使偽造私文書罪、第二百十四條之明知為不實事項使公
    務員登載於職務上所掌公文書罪。被告偽造甲○○簽名、盜
    用甲○○印章之行為，均為偽造前揭股東同意書、翌良公司
    章程之部分行為；被告偽造上開股東同意書、章程之低度行
    為，為行使偽造股東同意書、章程之高度行為所吸收，均不
    另論罪。被告所犯行使偽造私文書與使公務員登載不實二罪
    間，有方法結果之牽連關係，依修正前刑法第五十五條規定
    ，應從一重依行使偽造私文書罪論處。被告利用不知情之會
    計人員王素華在前揭章程上蓋用「甲○○」印文、填載翌良
    公司變更登記申請書，及持往經濟部中部辦公室辦理申請翌
    良公司變更登記等犯行，為間接正犯。
四、原審據以論科，固非無見。惟：(一)原審判決第八頁中論列被
    告犯洩漏業務上工商秘密及背信罪二罪間，有方法、目的之
    牽連關係，與本案被告犯行無涉，自有未合；(二)原審未及適
    用九十六年七月十六日施行之中華民國九十六年罪犯減刑條
    例，亦有未合。檢察官上訴指摘原判決量刑過輕，請求撤銷
    改判，為無理由。被告上訴猶執陳詞，否認犯行亦無理由。
    然原審判決既有上揭可議之處，自無可維持，應由本院撤銷
    改判。爰審酌被告因與甲○○相處不睦，為使自己配偶盧秋
    香退股，竟以上開偽造股東同意書之方式，使主管機關承辦
    人員將上開不實事項登載於職務上所掌公文書，犯後復未坦
    承全部犯行，態度非佳，惟念其並無犯罪前科，有台灣高等
    法院被告前案紀錄表一件附卷可參（見本院卷第三五頁），
    素行尚可等一切情狀，量處如主文第二項所宣告之刑，併易
    科罰金易科罰金折算標準。又被告之行為係在九十六年四月
    二十四日以前，爰依中華民國九十六年罪犯減刑條例第二條
    第一項第三款併減其刑期二分之一，並諭知易科罰金折算標
    準。至被告於前揭股東同意書上偽造之「甲○○」簽名一枚
    ，雖未扣案，仍應依刑法第二百十九條規定，不問屬於犯人
    與否，沒收之。
據上論斷，應依刑事訴訟法第三百六十九條第一項前段、第三百
六十四條、第二百九十九條第一項前段，刑法第二條第一項前段
、第四十一條第一項前段（修正前）、第五十五條（修正前）、
第二百十條、第二百十四條、第二百十六條、第二百十九條，刑
法施行法第一條之一，罰金罰鍰提高標準條例第二條（修正前）
，中華民國九十六年罪犯減刑條例第二條第一項第三款、第七條
，判決如主文。
本案經檢察官陳玉珍到庭執行職務。
中　　華　　民　　國　　96　　年　　7 　　月　　31　　日
　　　　　　　　　刑事第十七庭  審判長法　官  趙功恆
                                　　  法　官  孫惠琳
                                　　  法　官  陳憲裕
以上正本證明與原本無異。
如不服本判決，應於收受送達後十日內向本院提出上訴書狀，其
未敘述上訴之理由者並得於提起上訴後十日內向本院補提理由書
（均須按他造當事人之人數附繕本）。
                                      書記官  劉育妃
中　　華　　民　　國　　96　　年　　8 　　月　　2 　　日
附錄：本案論罪科刑法條全文
刑法第二百十條：
偽造、變造私文書，足以生損害於公眾或他人者，處 5 年以下有
期徒刑。
刑法第二百十四條：
明知為不實之事項，而使公務員登載於職務上所掌之公文書，足
以生損害於公眾或他人者，處3年以下有期徒刑、拘役或5百元以
下罰金。
刑法第二百十六條：
行使第 210 條至第 215 條之文書者，依偽造、變造文書或登載
不實事項或使登載不實事項之規定處斷。
